【裁判字號】    98,交聲,1751
【裁判日期】    980728
【裁判案由】    交管條例聲異
【裁判全文】
臺灣板橋地方法院交通事件裁定        98年度交聲字第1751號
原處分機關  交通部公路總局臺北區監理所蘆洲監理站
異  議  人  甲○○
                    2樓
上列受處分人因違反道路交通管理處罰條例案件，對於交通部公
路總局臺北區監理所中華民國98年6 月24日所為之處分（北監蘆
字第裁46-C00000000號），聲明異議，本院裁定如下：
    主  文
原處分關於甲○○酒精濃度超過規定標準，吊扣駕駛執照十二個
月部分之處分撤銷。
前開撤銷部分不罰。
其餘異議駁回。
    理  由
一、原處分意旨略以：異議人即受處分人甲○○駕駛車牌號碼SG
    7-467 號輕型機車，於民國98年6 月17日20時23分許在臺北
    縣三重市○○路及五谷王北街口處，因有「汽車駕駛人，駕
    駛汽車，酒精濃度值達每公升0.36毫克，超過規定標準」之
    違規事實，經臺北縣政府警察局交通警察大隊三重分隊警員
    以臺北縣政府警察局98年6 月17日北縣警交大字第C0000000
    0 號舉發違反道路交通管理事件通知單攔停舉發。嗣經原處
    分機關於98年6 月24日依道路交通管理處罰條例第35條第1
    項第1 款之規定，以北監蘆字第裁46-C00000000號裁決書裁
    處罰鍰新臺幣（下同）15,000元，吊扣駕駛執照12個月，並
    施以道路交通安全講習。
二、聲明異議意旨略以：伊因喝酒後駕駛機車，經警員舉發，而
    駕照為伊平日所需及開車載母親看醫生，失業近兩年需靠車
    維生，請勿吊扣汽車駕駛執照等語。
三、經查：
(一)本件異議人即受處分人甲○○，於98年6 月17日20時23分許
    ，駕駛車牌號碼SG7-467 號輕型機車，在臺北縣三重市○○
    路及五谷王北街口處，有酒精濃度超過規定標準（酒測值達
    每公升0.36毫克）駕駛車輛之違規行為，此為異議人所不爭
    執，並有臺北縣政府警察局98年6 月17日北縣警交大字第C0
    0000000 號舉發違反道路交通管理事件通知單、交通部公路
    總局臺北區監理所蘆洲監理站98年6 月24日北監蘆字第裁46
    -C00000000號裁決書各1 紙附卷可稽，是異議人上揭交通違
    規事實，應堪認定。
(二)按汽車駕駛人飲用酒類或其他類似物後，其吐氣所含酒精濃
    度超過每公升0.25毫克，不得駕車；駕駛汽車經測試檢定酒
    精濃度超過標準，處汽車駕駛人罰鍰15,000元以上60,000元
    以下，並當場移置保管該汽車及吊扣駕駛執照1 年，道路交
    通安全規則第114 條第2 款、道路交通管理處罰條例第35條
    第1 項第1 款分別定有明文。復按道路交通管理處罰條例第
    68條業於94年12月14日修正，並自95年3 月1 日施行，修正
    前之道路交通管理處罰條例第68條規定：「汽車駕駛人，因
    違反本條例及道路交通安全規則之規定，受吊扣或吊銷駕駛
    執照處分時，吊扣或吊銷其持有各級車類之駕駛執照」，而
    修正後之道路交通管理處罰條例第68條規定：「汽車駕駛人
    ，因違反本條例及道路交通安全規則之規定，受吊銷駕駛執
    照處分時，吊銷其持有各級車類之駕駛執照」，查該條文修
    正前，其原提案修正條文為：「汽、機車駕駛人，因違反本
    條例及道路交通安全規則之規定，受吊扣或吊銷駕駛執照處
    分時，吊扣或吊銷其違法或違規當時所駕駛車輛之駕駛執照
    」，其立法理由略以：「原條文將違法或違規駕駛人所持有
    各級車類之駕駛執照一併吊扣或吊銷，失之過酷，影響人民
    工作及生活甚鉅，爰修正之」等語，是以其立法意旨在於違
    規行為對道路交通秩序之維持及道路交通安全已生較大之影
    響，故規定吊扣或吊銷其持有各級車類之駕駛執照，以限制
    其繼續駕車行駛道路之權利，其係屬駕駛行為之限制，並不
    因所持駕駛執照種類不同而有所差異。則參照上開立法理由
    及立法經過，依修正後之條文，按上開規定受「吊銷駕照」
    處分者，仍維持吊銷其持有各級車類之駕駛執照，至於受「
    吊扣駕照」處分者，則僅「吊扣」其違法或違規當時所駕駛
    車輛之駕駛執照，不再吊扣其持有各級車類之駕駛執照，此
    觀之立法理由及立法經過至明。又行政行為，採取之方法所
    造成之損害不得與欲達成目的之利益顯失均衡，行政程序法
    第7 條第3 款定有明文及行政罰法第18條意旨可參。而原處
    分機關於本件異議人無輕型機車之駕照可供吊扣時，吊扣其
    普通小型車駕照以代之，雖可達成限制駕駛人繼續駕駛輕型
    機車等級車類行駛之目的，惟亦同時造成限制駕駛人繼續駕
    駛該級（普通小型車等級）車類行駛之結果，所造成之損害
    （異議人喪失繼續駕駛普通小型車之權利）已與欲達成目的
    （限制異議人駕駛輕型機車，以預防酒後駕駛輕型機車所造
    成之危險）之利益顯失均衡。再行政行為，非有正當理由，
    不得為差別待遇，行政程序法第6 條亦有明文。復按駕駛輕
    型機車與駕駛普通小型車對於用路安全之危險性有高低之別
    ，是監理機關就不同等級車輛給予不同管理及監督，以符合
    實際需求。從而，異議人雖無輕型機車駕駛執照，而擁有普
    通小型車駕駛資格，惟其於酒後駕駛輕型機車時，所造成用
    路安全之危險性，與僅擁有輕型機車駕駛執照者所造成之危
    險性並無任何不同，惟一般擁有輕型機車駕駛執照者，於酒
    後駕車時，僅吊扣其輕型機車駕駛資格，而本件異議人其所
    造成之危險性並未因而不同，業如前述，卻須剝奪其普通小
    型車駕駛資格，顯然係就相同案件為不同之處理。是原處分
    機關裁處異議人「罰鍰15,000元，吊扣其汽車駕駛執照12個
    月，並施以道安講習」而吊扣其普通小型車駕駛執照12個月
    部分，顯然違反行政法上處罰法定原則、不當聯結禁止原則
    、比例原則、平等原則，並剝奪異議人駕駛普通小型車之權
    利，對異議人造成極大之損害，原處分機關未審酌及此逕為
    裁罰，即非適法而有得為撤銷之原因（臺灣高等法院暨所屬
    法院97年度法律問題座談會提案第40號討論意見及研討結果
    可資參照及臺灣高等法院96年度交抗字第642 號、97年度交
    抗字第558 號、97年度交抗字第772 號、97年度交抗字第
    815 號裁定意旨參照）。
(三)又受處分之違規行為係發生於98年6 月17日，自應依修正後
    之道路交通管理處罰條例第68條裁處。而修正後道路交通管
    理處罰條例第68條之規定，既將「吊扣」等字刪除，是依前
    開說明，駕駛人受吊扣駕駛執照處分時，不再吊扣其持有各
    級車類之駕駛執照，故原處分機關於作成吊扣駕駛執照處分
    時，應就行為人所應吊扣之駕駛執照種類予以限定，始符合
    依法行政原則，是依前述異議人依法所受之處分應為限制其
    駕駛輕型機車之權利自明。再按汽車駕駛人取得高一級車類
    之駕駛資格者，應換發駕駛執照，並准其駕駛較低級車類之
    車輛，如已領有小型車駕駛執照者，得駕駛輕型機器腳踏車
    ，道路交通安全規則第61條第1 項第4 款定有明文。查本件
    異議人未領有輕型機車駕駛執照，其所持有之駕駛執照為普
    通小型車駕駛執照，係於85年12月5 日取得，另於95年2 月
    10日迄96年2 月9 日因酒駕遭吊扣，並於96年2 月13日發還
    等節，有臺北區監理所汽車駕照基本資料列印1 紙在卷可按
    ，是異議人雖領有普通小型車駕駛執照，惟異議人無輕型機
    車駕駛執照可供吊扣，若原處分機關因異議人無輕型機車駕
    駛執照可供吊扣，而逕行吊扣異議人之普通小型車駕駛執照
    ，此舉顯已逾越修正後道路交通管理處罰條例第68條之規範
    意涵及範圍，則上開處分亦同時剝奪異議人駕駛普通小型車
    之權利，故異議人此部分異議理由，自屬可採。是本件異議
    人駕駛輕型機車時酒精濃度超過規定標準之違規行為，事證
    明確，足堪認定，原處分機關就此部分認定應依道路交通管
    理處罰條例第35條第1 項第1 款、第24條第1 項第2 款及違
    反道路交通管理事件統一裁罰基準表規定，裁處罰鍰15,000
    元，並施以道安講習，於法並無不合，且異議人就此部分並
    未爭執。另就裁處吊扣異議人普通小型車駕駛執照12個月之
    裁罰部分，因本件異議人係駕駛輕型機車之違規，且異議人
    未領有輕型機車駕駛執照，而無從予以吊扣。原處分機關雖
    以於道路交通管理處罰條例第68條修正前所作成之交通部94
    年9 月15日交路字第0940051433號函之函釋，認異議人有違
    反道路交通管理處罰條例第35條第1 項第1 款之行為，應吊
    扣普通小型車駕駛執照等語。惟按行政函示，依司法院大法
    官會議釋字第38號、第137 號、第216 號解釋意旨，本院本
    即不受該行政函示見解之拘束，而得依據個別確信適用法律
    。況該函示內容並未明言應否吊扣其違規車輛以外之駕駛執
    照，是原處分機關顯漏未審酌上開條例第68條修正理由之意
    旨，而裁處吊扣異議人普通小型車駕駛執照12個月之裁罰部
    分，即有未當。
四、綜上所述，本件異議人之聲明異議為有理由，而原處分既有
    前揭不當之處，應由本院撤銷上開原處分關於吊扣普通小型
    車駕駛執照12個月之部分，並為不罰之諭知。至原處分機關
    依道路交通管理處罰條例第35條第1 項第1 款、第24條第1
    項第2 款規定，裁處異議人罰鍰15,000元，並施以道安講習
    之部分，因本件酒後駕車部分為一個違規行為，吊扣處分、
    裁處罰鍰與道安講習無從區分，異議人固對於前開罰鍰及道
    安講習部分未為不服，惟依道路交通管理處罰條例第89條規
    定：「法院處理交通事件，準用刑事訴訟法之規定」，則原
    處分關於前開裁處罰鍰與道安講習部分與吊扣駕駛執照部分
    ，應認均為異議聲明之效力所及，本院自得併為審酌，就施
    以道安講習部分，乃裁罰性之不利處分，為達嚇阻酒後駕車
    之不法行為，維護道路交通用路權人之生命、身體之安全法
    益，依行政罰法第26條但書之規定，仍得裁處之，是原處分
    關於罰鍰15,000元及維持施以道路交通安全講習部分，核無
    不合。從而，異議人提起本件聲明異議，為有理由，應由本
    院將原處分關於吊扣駕駛執照部分撤銷，自為裁罰如主文第
    2 項所示，其餘異議駁回，以期適法。
據上論斷，應依道路交通管理處罰條例第87條第2 項、道路交通
案件處理辦法第19條、第20條前段之規定，裁定如主文。
中    華    民    國    98    年    7     月    28    日
                    交通法庭  法  官  陳海寧
以上正本證明與原本無異。
如不服本裁定應於送達後5日內向本院提出抗告狀。
                              書記官  潘佳欣
中    華    民    國    98    年    7     月    28    日


司法院資訊處製作；財團法人民間司法改革基金會備份。
